【裁判字號】    94,訴,1880
【裁判日期】    950217
【裁判案由】    給付工程款
【裁判全文】
臺灣臺中地方法院民事判決              94年度訴字第1880號
原      告  大聖工程顧問有限公司
法定代理人  甲○○
訴訟代理人  王世勳律師
            乙○○
被      告  臺中縣政府
法定代理人  丙○○
訴訟代理人  梁宵良律師
複  代理人  徐曉萍律師
上列當事人間請求給付工程款事件，經本院於中華民國九十五年
一月二十七日言詞辯論終結，判決如下：
    主    文
被告應給付原告新臺幣壹佰肆拾參萬參仟壹佰伍拾壹元，並自民
國九十四年八月二十日起至清償日止，按年利率百分之五計算之
利息。
訴訟費用由被告負擔。
本判決於原告以新臺幣肆拾捌萬元為被告供擔保後，得為假執行
；但被告如以新臺幣壹佰肆拾參萬參仟壹佰伍拾壹元為原告預供
擔保後，得免為假執行。
    事實及理由
壹、原告起訴主張：兩造於民國八十八年五月二十六日，簽訂由
    原告承攬被告之「高鐵臺中車站地區區段徵收地區現況測量
    暨土地分配作業工程」（下稱系爭工程）工程合約書，依合
    約書第四條約定：「.... 土地分配應於甲方（即被告）通
    知作業之日起一百五十日曆天內完成，.... 但如實地發生
    不可抗力之災變、天雨等不可歸責乙方（即原告）之因素而
    不能作業，致緩延時，乙方得依實際無法工作天數順延時間
    ，甲方應予同意」，被告於八十八年十二月十三日通知原告
    開始作業後，遂因情事變更、協調配合相關權責機關等不可
    歸責原告之因素不能作業，致進度斷續，嗣於九十二年六月
    二日始完成系爭工程，共計花費一千二百九十五日曆天，然
    被告竟以其中不可歸責原告之工作日數為一千零九十四日曆
    天，即作業逾期五十一日，依系爭工程合約書第七條約定，
    每逾期一天應罰結算金額千分之三之違約金，扣除逾期罰款
    新臺幣（下同）一百四十三萬三千一百五十一元違約金後，
    給付工程款。然不可歸責原告無法工作之日數，其中八十九
    年六月二十八日起至九十一年一月七日止部分，應從八十九
    年五月四日起算，被告之計算已有所誤。原告向行政院公共
    工程委員會申請調解，委員會以系爭工程絕大部分日數為不
    可歸責原告而無法工作，課以遲延罰緩，顯失公平，建議被
    告應不計原告之逾期，被告並未接受，調解不成立。是被告
    扣除逾期罰款，其計算不可歸責原告之工作日數已有錯誤，
    復如上開委員會所述，亦失公平，爰依承攬契約，請求被告
    給付上開積欠之款項，並聲明：被告應給付原告壹佰肆拾參
    萬參仟壹佰伍拾壹元，及自起訴狀繕本送達翌日（即九十四
    年八月二十日）起至清償日止，按年利率百分之五計算之利
    息；願供擔保，請准宣告假執行。
貳、被告則以：本件爭執在於工程不可歸責原告之日曆天計算，
    其中八十九年六月二十八日起至九十一年一月七日止，合計
    五百五十九日曆天，係被告認為合理部分，而原告則從八十
    九年五月四日起算至九十一年一月七日，共六百一十三日曆
    天，均認為不可歸責於原告。然原告於八十九年五月四日即
    已檢送高速鐵路臺中車站地區建物原位置保留街廓審議圖予
    被告，卻遲至同年六月二十八日始再檢送地價查估成果表、
    地價評價相關資料及街廓分配線圖，於該段時間內並無不可
    歸責原告而不能作業之情事，應將之列入工程日曆天，是核
    計不可歸責原告之工作日曆天為一千零九十四日，原告逾期
    作業五十一日，依約扣除違約金一百四十三萬三千一百五十
    一元，誠屬有據等語，資為抗辯，並聲明：駁回原告之訴；
    如受不利判決，願供擔保，請准宣告免為假執行。
參、兩造不爭執事實：
    原告主張承攬被告之系爭工程，並於八十八年五月二十六日
    簽訂工程合約書，被告於八十八年十二月十三日通知原告開
    始作業，後因情事變更、協調配合相關權責機關等不可歸責
    原告之因素不能作業，原告至九十二年六月二日始送交作業
    成果，完成系爭工程，共計花費一千二百九十五日曆天，被
    告以不可歸責原告之工作日數為一千零九十四日曆天，即原
    告工作逾期五十一日，依系爭工程合約書第七條約定，每逾
    期一天應罰結算金額千分之三之違約金，扣除該部分之逾期
    罰款一百四十三萬三千一百五十一元後，給付工程款，業據
    其提出上開合約書附卷可憑，被告亦不爭執，堪認為真實。
肆、本件經兩造協議簡化爭點，雙方爭執在於：八十九年五月四
    日起至同年六月二十八日止，計五十四日之期間，是否不可
    歸責原告致不能作業？
伍、本院得心證理由：
一、原告主張於八十九年五月四日以聖（八九）企字第一七一號
    函將高速鐵路臺中車站地區建物原始位置保留街廓審議圖提
    交予被告，至同年七月七日始經被告以八九府地區徵字第一
    八四四五號函通知原告，相關單位審核完竣，並由被告發文
    相關單位鑒核，即自八十九年五月四日起，處於等待被告及
    其他相關單位之審核，屬不可歸責原告無法工作之日數，不
    應列入工期之計算，並提出上揭函文在卷為憑，被告則以原
    告於八十九年五月四日既已檢送保留街廓審議圖，卻至同年
    六月二十八日始以聖（八九）企字第第二四八號函檢送地價
    查估成果表、地價評價相關資料及街廓分配線圖，於該段時
    間內並無不可歸責原告而不能作業之情事等語抗辯，並提出
    上揭函示為證。經查，原告於八十九年五月四日提交高速鐵
    路臺中車站地區建物原始位置保留街廓審議圖及於同年六月
    二十八日提交地價查估成果表、地價評價相關資料及街廓分
    配線圖予被告之事實，被告辯稱上揭分別檢送之文件，並無
    關連，即該二項工程可分別進行，是本件應審酌者，為前述
    原告先後二次檢送各該文件日之間（即八十九年五月四日起
    至同年六月二十八日止），是否應列入可歸責原告致無法工
    作之日數？
二、經查，依原告提出之八十九年七月七日函文（發文者為被告
    ）載明：本件工程徵收範圍內合法建物原位置保留位置乙案
    ，業經相關單位會同「審核完竣」，係針對原告於八十九年
    五月四日檢送之街廓審議圖而為之，被告對此函文真正及其
    意義並不爭執，顯見原告於檢送高速鐵路臺中車站地區建物
    原始位置保留街廓審議圖後，該項工作即有待被告會同相關
    單位審議，此一期間，即八十九年五月四日起至同年七月七
    日止，應屬不可歸責原告而無法工作之日數，是以原告主張
    此段期間內工作未完成，不可歸責於原告，應為有理由。
三、次查，原告主張欲完成「地價查估成果表、地價評議相關資
    料及街廓分配線圖」，尚須被告提供「土地地價補償歸戶清
    冊磁性檔」及「補償總地價最新統計數額」二項資料，原告
    於八十九年一月十三日以聖（八九）企字第 0一七號函請求
    被告提供上開二項資料，未獲置理，至同年七月十七日再以
    聖（八九）企字第二七四號函請求被告提供，被告始於同年
    七月二十八日以八九府地區徵字第一九八二七五號函通知原
    告前往複製磁性檔等資料，是前揭等待被告提供該二項資料
    之期間，亦屬不可歸責原告而無法工作之日數，此有原告提
    出上揭相關函文附卷為憑；雖被告以原告必須取得「土地地
    價補償歸戶清冊磁性檔」及「補償總地價最新統計數額」二
    項資料，始可檢送八十九年六月二十八日之成果圖，顯見被
    告於原告第一次請求後，已交付該二項資料，況且由原告第
    二次來函索取該二項資料時，記載括弧『最新資料』，即第
    一次來函後已交付之，始有再請求交付最新資料等語抗辯。
    惟由原告提出七月十七日函文觀之，雖記載括弧『最新資料
    』等語，然並無法證明被告即已於原告一月間請求後，交付
    所需之上開二項資料。另證人即系爭工程接辦人員侯秋容到
    庭證稱：「土地地價補償歸戶清冊磁性檔」及「補償總地價
    最新統計數額」二項資料係被告內部統計資料，原告確來文
    二次，請求交付該二項資料，被告於接獲原告之一月二十八
    日函文後，即將原告所需資料交付，但無文件可證明何時交
    付，第二次來文後，即以公文通知原告前來複製磁性檔資料
    等語，並提出原告八十九年一月二十八日聖（八九）企字第
    0 四九號函附卷足參，然被告既為政府單位，往來應有公文
    資料可佐，況且對於原告前開七月十七日函文，被告係以公
    文函覆之，而一月二十八日之來函，卻無回覆公文可證，是
    被告辯稱已於原告第一次請求，即八十九年一月二十八日之
    後，交付原告所需之該二項資料乙情，尚難採信。是原告既
    已於八十九年一月十三日或被告主張之同年一月二十八日，
    請求被告提供「土地地價補償歸戶清冊磁性檔」及「補償總
    地價最新統計數額」二項資料，俾以製作地價查估成果表、
    地價評議相關資料及街廓分配線圖，被告於同年七月二十八
    日始通知原告前往複製相關磁性檔，原告主張六月二十八日
    檢送之地價查估成果表、地價評價相關資料及街廓分配線圖
    ，僅為初稿，仍須被告提供最新資料，始可完成，則等待被
    告提供該二項資料之時間，即八十九年一月十三日（或同年
    一月二十八日）起至同年七月二十八日止，亦屬不可歸責原
    告之無法工作日數，不應列入工期之計算，應堪認定。綜上
    ，八十九年五月四日起至同年六月二十八日止，計五十四日
    之期間，原告處於等待被告會同有關單位審核或等待被告提
    供最新資料，而無法工作，屬不可歸責原告之日數，原告主
    張，尚為可採。
四、復查，有關本件工程日數計算，分別以原告之九十三年十一
    月一日聖（九三）企字第三九二號函及被告之九十四年一月
    十七日府地區徵字第 0九四00一八一一四號函為據，其差異
    在於第二項及第七項之計算，其中第七項部分，被告計算不
    可歸責原告之工作日數為六十四日曆天，較原告計算之四十
    八日曆天為多，被告對此從寬計算，並不爭執，是應以六十
    四日曆天記算之。至於第二項部分，則應以八十九年五月四
    日為起算日，已如前述，是本件不可歸責原告之天數為一千
    一百四十八日曆天，總工程日數一千二百九十五日曆天，則
    原告實際工作日數為一百四十七日，並無逾期，被告扣除逾
    期罰款，並無依據，原告請求被告返還該部分之工程款，自
    屬有理。
五、末查，本件縱被告僅因行政疏失，無法提出已於原告第一次
    請求後，交付上開二項資料之證據，而原告施工確有被告所
    辯稱之逾期五十一日一節，然按約定之違約金過高者，法院
    得減至相當之數額，民法第二百五十二條定有明文。至於是
    否相當，即須依一般客觀事實，社會經濟狀況及當事人所受
    損害情形，以為斟酌之標準，且約定之違約金過高者，除出
    於債務人之自由意思，已任意給付，可認為債務人自願依約
    履行，不容其請求返還外，法院仍得依前開規定，核減至相
    當之數額，最高法院著有七十九年台上字第一九一五號判例
    可資參照。本件工程合約預計一百五十日曆天完成，竟花費
    一千二百九十五日曆天，其中不論原告主張不可歸責之日數
    為一千一百三十二日曆天或被告主張之一千零九十四日曆天
    ，皆佔實際工程日數約百分之八十五，原告工作日若逾期五
    十一日，與總工程延宕之情形相較，亦顯輕微，況如此長期
    之不可歸責原告之日曆天，原告尚須花費時間、人力，等待
    被告之施工通知，依一般客觀事實及當事人所受損害情形，
    被告扣除上開違約金，實顯失公平，參之行政院公共工程委
    員會於九十四年五月二十六日工程訴字第○九四○○一八六
    ○五五號函送原告之調○九四○一二○號函所為之建議，亦
    同此見解，益徵被告於不可歸責原告之工作日曆天占多數之
    情形下，扣除本件遲延之違約金額，亦欠公平。
六、綜上所述，本件原告工程作業並無遲延，或縱有遲延，原告
    主張被告不應扣除遲延違約金一百四十三萬三千一百五十一
    元，皆屬有理。從而，原告基於承攬契約，請求被告給付尚
    欠之新臺幣壹佰肆拾參萬參仟壹佰伍拾壹元報酬，並自九十
    四年八月二十日（即起訴狀繕本送達翌日）起至清償日止，
    按年利率百分之五計算之利息，為有理由，應予准許。
陸、兩造均陳明願供擔保，分別聲請准予宣告假執行及免為假執
    行，經核均合於法律規定，爰分別酌定相當之擔保金額宣告
    之。
柒、本件判決基礎已臻明確，兩造其餘之攻擊、防禦及證據方法
    ，核與判決結果無影響，自無庸一一論述，併此敘明。
捌、結論：本件原告之訴為有理由，依民事訴訟法第七十八條、
    第三百九十條第二項、第三百九十二條第二項，判決如主文
    。
中    華    民    國    95    年    2    月    17     日
                         民事第四庭法  官   曹宗鼎
以上正本係照原本作成
如對本判決上訴，須於判決送達後20日內向本院提出上訴狀
中    華    民    國    95    年    2    月    17     日
                                    書記官


司法院資訊處製作；財團法人民間司法改革基金會備份。
